臺灣高等法院高雄分院刑事判決　　　　 96年度交上訴字第4號
上　訴　人　臺灣高雄地方法院檢察署檢察官
上　訴　人
即　被　告　乙○○
選任辯護人　蘇精哲　律師
　　　　　　王建元　律師
上列上訴人因被告業務過失致死案件，不服臺灣高雄地方法院95
年度交訴字第148 號中華民國95年12月4 日第一審判決（起訴案
號：臺灣高雄地方法院檢察署94年度偵字第25706 號），提起上
訴，本院判決如下：
    主  文
原判決撤銷。
乙○○從事業務之人，因業務上之過失致人於死，處有期徒刑柒
月。
    事  實
一、乙○○係任職於尚格營造工程股份有限公司（下稱尚格公司
    ）之司機，為從事駕駛業務之人，於民國94年10月29日上午
    7 時40分許，駕駛該公司所有之車號Z3-626號大貨車，沿高
    雄市○○區○○路口由東往西方向行駛，行至援中路與德中
    路口停等紅燈，嗣於該號誌轉換為綠燈之際，欲左轉德中路
    口，理應汽車行駛至交岔路口之際，其欲左轉彎時，應行至
    交岔路口中心處左轉，並不得占用來車搶先左轉，並應注意
    左方有無來車，而依當時有日光，天氣晴朗，路面乾燥，無
    障礙物，其以駕駛大貨車之高度，應得以視見左方德中路有
    無來車之狀況，並加以避免左方來車碰撞，竟疏未注意，行
    車尚未至該交岔路口隨即左轉，占用德中路來車之線道，此
    時適有黃永興騎乘車號PRW-118 號機車，沿德中路由南往北
    方向直行，駛至前開交岔路口，因乙○○未至交岔路口中心
    左轉，復未於綠燈行駛之際，再行注意左方有無來車，而黃
    永興亦疏未注意，未依規定號誌行駛闖紅燈超速行駛，以致
    二車相撞，黃永興之機車車頭撞擊乙○○大貨車之左側保險
    桿，黃永興因而人車倒地，受有頭部外傷併顱內出血、顏面
    骨骨折之傷害，經送醫後仍不治死亡。乙○○肇事後，於警
    方據報前往現場處理時，在場承認為肇事者，並自願接受裁
    判而自首。
二、案經被害人黃永興之父甲○○告訴及高雄市政府警察局楠梓
    分局報告偵查起訴。
    理  由
甲、程序方面：
一、按被告以外之人於偵查中向檢察官所為陳述，除顯有不可信
    之情況者外，得為證據，刑事訴訟法第159 條之1 第2 項定
    有明文。偵查中對被告以外之人所為之偵查筆錄，或被告以
    外之人向檢察官所提之書面陳述，性質上均屬傳聞證據。惟
    現階段刑事訴訟法規定檢察官代表國家偵查犯罪、實施公訴
    ，依法其有訊問被告、證人及鑑定人之權，證人、鑑定人且
    須具結，而實務運作時，檢察官偵查中向被告以外之人所取
    得之陳述，原則上均能遵守法律規定，不致違法取供，其可
    信度極高。職是，被告以外之人前於偵查中已具結而為證述
    ，除反對該項供述得具有證據能力之一方，已釋明「顯有不
    可信之情況」之理由外，不宜即遽指該證人於偵查中之陳述
    不具證據能力。證人盧永輝於偵查中以證人身分具結後之陳
    述，被告及辯護人均未曾提及檢察官在偵查時有不法取供之
    情形，且未釋明上開供述有顯不可信之情況，依前述說明，
    其於偵查中之證言自具有證據能力。
二、按被告以外之人（含證人、鑑定人、告訴人、被害人、共同
    被告等）於審判外之陳述雖不符刑事訴訟法第159 條之1 至
    之4 等4 條之規定，而經當事人於審判程序同意作為證據，
    法院審酌該言詞陳述或書面陳述作成時之情況，認為適當者
    ，亦得為證據，刑事訴訟法第159 條之5 第1 項定有明文。
    其立法意旨在於傳聞證據未經當事人之反對詰問予以核實，
    原則上先予排除，惟若當事人已放棄反對詰問權，於審判程
    序中表明同意該等傳聞證據可作為證據；基於尊重當事人對
    傳聞證據之處分權，及證據資料愈豐富，愈有助於真實發見
    之理念，且強化言詞辯論主義，使訴訟程序得以順暢進行，
    上開傳聞證據亦均具有證據能力。卷附車損及現場照片12張
    、道路交通事故現場圖，被告及辯護人於本院準備程序時明
    示同意採為證據，揆諸前開說明，應認為有證據能力。
三、卷附高雄醫學院附設中和紀念醫院病歷表、診斷證明書、臺
    灣高雄地方法院檢察署檢察官相驗筆錄、相驗屍體證明書、
    驗斷書等，均係被告以外之人於審判外之書面陳述，依刑事
    訴訟法第159 條第1 項，屬傳聞證據，惟診斷證明書係依例
    行性之病歷資料轉載而來，而病歷表係醫生在例行性之診療
    過中，對病患為醫療行為，醫生係從事業務之人，於醫療業
    務上或通常醫療業務過程所製作之文書，似與戶籍謄本、土
    地登記簿相同，上開文書均屬刑事訴訟法第159 條之4 第2
    款之文書，均得為證據。
乙、實體方面：
一、訊據上訴人即被告乙○○坦承上開犯行不諱，且經證人盧永
    輝於偵查中結證屬實，並有車損及現場照片12張、道路交通
    事故現場圖在卷足憑。又本件被害人黃永興因本件車禍事故
    ，致受有頭部外傷併顱內出血、顏面骨骨折之傷害，經送醫
    後仍不治死亡，亦經臺灣高雄地方法院檢察署檢察官督同法
    醫師相驗屍體屬實，亦有高雄醫學院附設中和紀念醫院病歷
    表、診斷證明書、檢察官相驗筆錄、相驗屍體證明書、驗斷
    書等在卷足考。
二、按汽車行駛之至交岔路口左轉時，應距交岔路口30公尺前顯
    示方向燈或手勢，行至交岔路口中心處左轉，並不得占用來
    車道搶先左轉，道路交通安全規則第102 條第1 項第4 款定
    有明文。次按車輛行進雖應依號誌行駛，惟此並非免除車輛
    行進間之刑法上之注意義務，亦即車輛雖依號誌行駛，惟仍
    應注意行駛間之行車狀況，有無來車，本件被告雖經查係依
    號誌行駛，惟尚不得據此完全減免其行車之注意義務。
三、經查：本件被告係駕駛大貨車，而依當時車輛之駕駛座高度
    在上開路口之停等線處，於起動左轉之際，應得注意左方有
    無來車，而依被告左側路口之寬度，被告雖於綠燈起動，自
    應仍注意左方之來車，避免事故之發生，且汽車行駛之至交
    岔路口左轉時，應距交岔路口30公尺前顯示方向燈或手勢，
    行至交岔路口中心處左轉，並不得占用來車道搶先左轉，本
    件依上開照片及現場圖可知，被告駕駛大貨車左轉角度尚非
    行至交岔路口，即行左轉，進而占用死者之車道，被告行車
    未注意上開情況，因而致死者黃永興死亡，其有過失，甚為
    明顯。而縱使被害人黃永興疏未依號誌行駛，以及超速行駛
    ，亦有重大過失，惟此係民事上過失責任相抵得以對損害賠
    償加以減免之情況，然不能解免於被告之刑事上過失致死罪
    責。又被害人之死亡與被告之過失行為間，有相當之因果關
    係。綜上所述，本件事證明確，本件被告業務過失致死犯行
    ，堪以認定。
四、查被告乙○○行為後，如附表所示之相關法律均業經變更，
    並俱於民國95年7 月1 日生效施行，玆經整體比較結果，裁
    判時法並未較為有利，從而依刑法第2 條第1 項前段規定，
    自應適用各該行為時法，亦即修正前刑法規定至明。被告乙
    ○○係尚格公司之大貨車司機，為從事駕駛業務之人，其因
    業務上之過失致被害人黃永興死亡，核被告所為，係犯刑法
    第276 條第2 項業務過失致人於死罪。另被告於肇事後，經
    員警據報到場處理時，被告當場向前往現場處理之員警黃祈
    福坦承為肇事者乙情，經證人黃祈福於本院96年2 月26日審
    理時結證屬實（見本院卷第45頁、第46頁），並有高雄市政
    府警察局交通大隊交通事故談話紀錄表1 份在警訊卷第4 頁
    可憑，是被告於員警尚不知何人犯罪前，即向員警主動坦承
    肇事，並自願接受裁判，符合自首之要件，爰依修正前刑法
    第62條前段規定，減輕其刑。
五、原判決以被告乙○○罪證明確，因予論罪科刑，固非無見；
    惟查：(一)原判決引用起訴書之記載，而起訴書於理由欄論述
    被告不得因被害人亦有未依號誌行駛，亦有重大過失，但於
    事實欄卻未認定被害人有何過失，其事實之記載與理由矛盾
    ，原判決卻加以引用，尚有違誤。(二)據被告及證人盧永輝所
    述，被害人當時之時速約7 、80公里，參照車禍現場圖，並
    無煞車痕，且被害人有戴安全帽，但人車倒地後，受有頭部
    外傷併顱內出血、顏面骨骨折之傷害，經送醫後仍不治死亡
    ，可見其衝撞力道甚大，而被告係剛起步之情況觀之，被害
    人當時車速應屬超速無誤，原判決未認定被害人超速，亦有
    未洽。檢察官循告訴人甲○○具狀請求上訴意旨，以原審認
    定被告符合自首之規定，似屬無據，以及被告迄今未與被害
    人家屬和解，原審僅判處被告有期徒刑7 月，量刑過輕為由
    ，指摘原判決不當；被告上訴意旨，以原審量刑過重為由，
    指摘原判決不當，雖均無理由，然原判決既有上開可議之處
    ，自屬無可維持，應由本院將原判決予以撤銷改判。爰審酌
    被告係以駕駛車輛為職業之人，並經合格考取大貨車職業駕
    照，本應遵守交通規則謹慎駕駛，且須較一般人具備更高之
    注意義務，竟於執行駕車業務時疏未注意應於行至交岔路中
    心始得左轉，更未注意左方有無來車，即貿然左轉，因而肇
    事致被害人死亡，雖被害人亦與有過失，然被告前揭業務過
    失犯行招致如此無法彌補之遺憾，要屬不該，又其未能與告
    訴人即被害人父親甲○○達成和解，雖係緣於被害人母親無
    法與告訴人一同出面處理第三人任意責任險之保險理賠，惟
    被告案發迄今除強制汽車責任險賠償金外，未曾給付分文予
    被害人家屬，更未能積極與其所任職公司投保第三人任意責
    任險之保險公司溝通解決之道（蓋要求保險公司就原定理賠
    金額給先行給付半數予告訴人亦屬解決方式之一），逕將此
    不利益由告訴人承受，全無念及其自身仍應負起最基本之賠
    償責任，絕無端賴公司為其投保責任險即可推委賠償責任之
    理，其前開所為自屬可議，惟慮及其犯後坦承犯行，態度尚
    可，以及其過失程度之情節等一切情狀，仍量處有期徒刑7
    月。
據上論結，應依刑事訴訟法第369 條第1 項前段、第364 條、第
299 條第1 項前段，刑法第2 條第1 項前段、第276 條第2 項、
修正前刑法第62條前段，罰金罰鍰提高標準條例第1 條前段，判
決如主文。
本案經檢察官陳建年到庭執行職務。
中　　華　　民　　國　　96　　年　　3 　　月　　5 　　日
                  刑事第二庭  審判長法  官  林正雄
                                    法  官  陳啟造
                                    法  官  黃壽燕
以上正本證明與原本無異。
如不服本判決應於收受本判決後10日內向本院提出上訴書狀，其
未敘述上訴理由者，並得於提起上訴後10日內向本院補提理由書
狀（均須按他造當事人之人數附繕本）「切勿逕送上級法院」。
中　　華　　民　　國　　96　　年　　3 　　月　　5 　　日
                                    書記官  梁雅華
附錄本判決論罪科刑法條：
中華民國刑法第276 條（過失致死罪）
  因過失致人於死者，處2 年以下有期徒刑、拘役或2,000 元以
  下罰金。
  從事業務之人，因業務上之過失犯前項之罪者，處5 年以下有
  期徒刑或拘役，得併科3,000 元以下罰金。
附表：
┌──────┬─────────────┬─────────────┬───────┬────┐
│相關變更條文│行為時法（下稱舊法）之內容│裁判時法（下稱新法）之內容│比  較  理  由│備    註│
├──────┼─────────────┼─────────────┼───────┼────┤
│【罰金刑貨幣│依法律應處罰金、罰鍰者，就│中華民國94年1 月7 日刑法修│刑法之貨幣單位│經按現行│
│單位之變更】│其原定數額得提高為2 倍至10│正施行後，刑法分則編所定罰│由「元（指銀元│法規所定│
│罰金罰鍰提高│倍（刑法乃係定明10倍）。第│金之貨幣單位為新臺幣。94年│）」變更為「新│貨幣單位│
│標準條例第1 │1 條所定得提高倍數之規定，│1月7日刑法修正時，刑法分則│臺幣」，且刑法│折算新臺│
│條前段、第5 │於本條例修正後制定之法律，│編未修正之條文定有罰金者，│分則之罰金數額│幣條例第│
│條→刑法施行│不適用之；本條例修正前公布│自94年1 月7 日刑法修正施行│，亦視該分則先│2 條之規│
│法第1 之1 條│之法律，於本條例修正後修正│後，就其所定數額提高為30倍│前曾修正與否，│定折算後│
│第1 項、第2 │其罰金罰鍰數額或法律經全部│。但72年6 月26日至94年1 月│而分別提高3 或│等值，是│
│項          │修正而其罰金罰鍰數額未予變│7 日新增或修正之條文，就其│30倍。        │以新法並│
│            │更者，亦同。              │所定數額提高為3 倍。      │              │未較有利│
├──────┼─────────────┼─────────────┼───────┼────┤
│【自首減輕其│對於未發覺之罪自首而受裁判│對於未發覺之罪自首而受裁判│舊法係必減輕其│舊法有利│
│刑之變更】  │者，減輕其刑。            │者，得減輕其刑。          │刑，修正後則變│        │
│刑法第62條前│                          │                          │更為得減輕其刑│        │
│段          │                          │                          │              │        │
├──────┼─────────────┴─────────────┴───────┴────┤
│整體比較結果│本件舊法之罰金刑最低度刑較低，自首亦規定應減輕其刑，故以舊法較有利。            │
└──────┴────────────────────────────────────────┘
